【裁判字號】    98,勞訴,21
【裁判日期】    990401
【裁判案由】    請求資遣費等
【裁判全文】
臺灣嘉義地方法院民事判決              98年度勞訴字第21號
原      告  丙○○
                      巷7號
            乙○○
共      同
訴訟代理人  奚淑芳律師
被      告  嘉義子○○○○分裝場股份有限公司
                      號
法定代理人  甲○○○
訴訟代理人  蔡碧仲律師
            陳振榮律師
            張宗存律師
上列當事人間請求給付資遣費等事件，經本院於民國99年3月18
日言詞辯論終結，判決如下：
    主  文
被告應給付原告丙○○新台幣玖拾玖萬玖仟玖佰零玖元，及自民
國九十八年十月二十七日起至清償日止，按週年利率百分之五計
算之利息。
被告應給付原告乙○○新台幣陸拾萬壹仟柒佰捌拾伍元，及自民
國九十八年十月二十七日起至清償日止，按週年利率百分之五計
算之利息。
原告乙○○其餘之訴駁回。
訴訟費用由被告負擔十分之七，原告丙○○負擔十分之一，原告
乙○○負擔十分之二。
本判決原告丙○○及乙○○勝訴部分，如分別以新台幣拾肆萬
元及新台幣貳拾萬元為被告供擔保後，得假執行。但被告如分別
以新台幣玖拾玖萬玖仟玖佰零玖元及新台幣陸拾萬壹仟柒佰捌拾
伍元，為原告丙○○及乙○○預供擔保，得免為假執行。
原告乙○○其餘假執行之聲請駁回。
    事實及理由
壹、程序方面
一、按原告於判決確定前，得撤回訴之全部或一部，但被告已為
    本案之言詞辯論者，應得其同意。又訴經撤回者，視同未起
    訴，民事訴訟法第262條第1項及第263條第1項前段分別定有
    明文。本件原告丙○○、乙○○及訴外人丁○○等3 人原共
    同起訴請求被告給付退休金及資遣費等費用，嗣於訴訟進行
    中，丁○○與被告達成和解，並於民國99年3 月11日以書狀
    撤回起訴，且經被告同意，故丁○○撤回起訴部分，業生效
    力，是本件應續予審究者僅餘原告丙○○及乙○○等2 人請
    求部分，先予敘明。
二、次按訴狀送達後，原告不得將原訴變更或追加他訴，但擴張
    或減縮應受判決事項之聲明者，則不在此限，民事訴訟法第
    255條第1 項第3款定有明文。查本件原告丙○○及乙○○起
    訴時原聲明：被告應給付原告丙○○新臺幣（下同）1,186,
    909元、原告乙○○1,062,609元，及均自書狀送達翌日起至
    清償日止，按年息百分之5計算之利息。嗣於99年2 月2日以
    書狀及99年3 月18日以言詞變更其聲明為：被告應給付原告
    丙○○999,909元、原告乙○○672,396元，及均自書狀送達
    翌日起至清償日止，按年息百分之5 計算之利息，核其變更
    僅屬減縮應受判決事項之聲明，參照前開規定，應予准許。
貳、實體方面
一、原告主張：
（一）原告丙○○部分
      原告丙○○於85年4 月15日受僱於被告公司實際負責人戊○○，當時戊○○向臺灣煤氣公司承租場所放置瓦斯，所
      以戊○○借用臺灣煤氣公司之名義申報薪資，直至92年被
      告公司成立後，才改以被告公司名義申報薪資，惟被告丙○○始終均受僱於被告公司實際負責人戊○○。於98 年6
      月1 日被告公司要求原告丙○○簽立轉至己○興業有限公
      司（下稱己○公司）之同意書，原告丙○○認為此與實際
      受僱狀況不符，而不願簽立，並旋於同年6 月16日至行政
      院勞工保險局（下稱勞保局）辦理退休及向被告公司表示
      退休之意，然被告要求原告丙○○應做到6 月底，並說要
      為原告丙○○辦理職業災害保險，未料98年7月6日請領薪
      資時才發現薪資袋上竟印製己○公司之名義，經詢問後才
      知被告公司竟將原告丙○○轉至己○公司，原告丙○○擔
      心權益受損，遂請被告開立在職證明，被告復以己○公司
      名義開立在職證明書給原告丙○○。原告丙○○認為此舉
      影響權益重大，即向嘉義縣勞工局申請勞資爭議協調，於
      調解時被告公司實際負責人戊○○再度向原告丙○○表示
      解僱之意，並拒絕給付退休金，有嘉義縣政府98年9 月22
      日府社勞字第0980145025 號函可稽。然原告丙○○早於6
      月16日已向被告表示退休之意，並於同年8 月17日於勞資
      協調會再次表示退休之意，並請求退休金，會後原告再寄
      發存證信函予被告公司，請求退休金等金額。為此，依法
      提起本訴請求被告給付下列金額：
  １、退休金部分810,000元：
      原告丙○○於85年受僱於被告公司實際負責人戊○○，92
      年被告公司成立後，原告丙○○仍為戊○○留用在被告公
      司擔任相同工作，依勞動基準法第20條及第57條規定，受
      同一雇主調動之工作年資或新雇主留用勞工之工作年資，
      應由新僱主繼續予以承認，故原告年資應自85年受僱於被
      告實際負責人戊○○時起算。查原告丙○○已於被告處工
      作10年以上，且年滿60歲，依勞動基準法第53條規定已符
      合自請退休之條件，並已為退休之意思表示。又原告丙○○退休前6個月平均薪資為30,000元，自85年4月15日至98
      年8月15日止，年資滿13年4個月，依勞動基準法第55條第
      1項第1款規定應有27個基數，乘以每月30,000元薪資合計
      為81萬元（計算式：【13×2＋1】×30,000＝810,000）
      。
  ２、未休特別休假及例假之工資合計187,000元：
 （1）未休特別休假薪資：依勞動基準法第38條規定，原告丙○○應有特別休假，但歷年來被告公司均未給予原告丙○○
      特別休假，查退休前回溯5 年，原告丙○○特別休假計有
      71 日，依每月30,000元薪資計算，每日薪資為1,000元，
      計71,000元。
 （2）未休例假薪資：被告僅讓原告丙○○每月有例假2 天休息
      ，因此原告丙○○退休前回溯5年，計58個月，每月少放2
      天例假，合計為116日，原告每月薪資為30,000 元，例假
      加班之工資應為116,000元。
  ３、短發薪資2,909元：
      查98年7、8月，被告分別自原告丙○○薪資中扣除1,818
      、1,091元，合計2,909元正，作為雇主應按月提繳之勞工
      工資6%退休金，惟該部份為被告應自行提繳，不得自勞工
      薪資中扣除，為此請求被告應給付該部分短發薪資。
  ４、綜上，原告丙○○共得向被告請求999,909元。
（二）原告乙○○部分
      原告乙○○係於84年4 月18日受僱於被告公司實際負責人
      戊○○，因為原告乙○○所開的車牌號碼庚○-151大貨車是
      靠行在辛○汽車貨運行，因此戊○○借用辛○汽車貨運行
      為原告乙○○申報薪資，後於92年被告公司成立後才以被
      告名義核發扣繳憑單，此有扣繳憑單可稽。而被告公司未
      經原告乙○○同意即於98年7 月將薪水袋上印製己○公司
      之名義，原告乙○○基於與前述原告丙○○相同之理由，
      認為被告公司將雇主轉換為己○公司對原告乙○○權益影
      響重大，即向嘉義縣勞工局申請勞資爭議協調，於調解時
      被告公司實際負責人戊○○再度向原告乙○○表示解僱之
      意，惟其解僱違反勞動契約及勞工法令，依勞動基準法第
      14條第6 款規定原告乙○○有權未經預告終止勞動契約，
      原告乙○○已於申請勞資爭議協調時表示終止之意，並請
      求資遣費、未休特別休假工資及短發薪資如下：
  １、資遣費：481,533元
      原告乙○○自84年4 月18日受僱被告公司實際負責人戊○○，92年被告公司成立後為戊○○留用繼續在被告公司任
      職，依勞動基準法20條及第57條規定年資應予併計或由新
      雇主承認，後94年間原告乙○○有簽立同意採行勞工退休
      新制之書面，依勞工退休金條例第11條第2 項規定，原告
      乙○○採用勞工退休新制前之年資應予保留，又原告乙○○依勞動基準法第14條終止勞動契約，依前揭勞工退休金
      條例第11條第2 項規定，得依法請求資遣費。另按勞動基
      準法第17條及第84條之2規定，原告乙○○自84年4月18日
      至選擇勞工退休新制即94年6月30日止，保留年資為10年2
      個月，被告應給付10又1/6 個月薪資，原告乙○○98年之
      平均薪資為39,443元，總計資遣費為401,004 元（計算式
      為：10×39,443＋39,443×1/6＝401,004）。再依勞工退
      休金條例第12條規定，勞工每工作滿1年給2分之1 個月平
      均工資，未滿1年者按比例計給，則原告乙○○自94年7月
      選擇勞工退休新制後，至98年8 月兩造終止勞動契約止，
      為4年1個月，被告應給付2又1/24個月之資遣費，計為80,
      529元（計算式為：2×39,443＋1/24×39,443＝80,529）
      ，以上合計原告乙○○得請求之資遣費為481,533元。
  ２、被告未按月替原告乙○○提繳之勞工薪資6%退休金之損害
      部分，合計金額為70,611元：
      原告乙○○於94年間雖有簽立選擇勞工退休新制，但被告
      並未替原告提繳勞工退休基金，按「雇主未依本條例之規
      定按月提繳或足額提繳勞工退休金，致勞工受有損害者，
      勞工得向雇主請求損害賠償。前項請求權，自勞工離職時
      起，因5年間不行使而消滅」，勞工退休金條例第31 條定
      有明文。自原告乙○○適用新制即94年7月1日起至97年12
      月31日止，被告應為原告乙○○提繳之勞退基金總計為70
      ,611元，該部分未提繳致使原告乙○○受有損害，為此得
      依前揭規定，請求被告給付之。
  ３、未休特別休假及例假之薪資合計共110,016元：
      因原告乙○○近年內薪水波動太大，故關於未休特別休假
      及例假之薪資部分，原告乙○○願減縮為以勞保局公告之
      勞工每月最低薪資17,280元計算此部分請求，茲分述如下
      ：
 （1）未休特別休假之薪資：依勞動基準法第38條規定，原告乙○○應有特別休假，但歷年來被告公司均未給予原告乙○○特別休假，查原告乙○○與被告終止勞動契約前回溯5
      年，原告乙○○特別休假計有78日，依勞工每月最低薪資
      17,280元計算，每日薪資為576元，78日共計44,928元。
 （2）未休例假薪資：被告僅讓原告乙○○每月有例假2 天休息
      ，因此自原告乙○○與被告終止勞動契約前回溯5 年，每
      月少放2天例假，合計為113日，依勞工每月最低薪資17,2
      80元計算，每日薪資為576元，113日例假加班之工資為65
      ,088元。
  ４、短發薪資10,236元：
      98年1月起至98年8月止被告自原告乙○○薪資中扣除原應
      由被告自行提撥之勞工退休金，金額共計10,236元。
  ５、綜上，原告乙○○共得向被告請求672,396元。
（三）聲明請求：被告應分別給付原告丙○○999,909 元、原告
      乙○○672,396 元，及均自起訴狀繕本送達翌日起至清償
      日止，按週年利率5%計算之利息；願供擔保請准宣告假執
      行；訴訟費用由被告負擔。
（四）對被告抗辯所為之陳述：
  １、有關原告丙○○及乙○○年資部分，由嘉義縣政府勞資爭
      議第1 次協調會議紀錄可知在被告公司成立之前，原告已
      經受雇於被告公司實際負責人戊○○。
  ２、關於被告將原告等人解僱，以及原告等2 人在被告公司成
      立前係借用他人名義僱傭等事實，有兩造於嘉義縣政府勞
      資協調時之錄音及錄音譯文可知。
  ３、被告主張原告丙○○已從勞保局請領退休金，不得再向被
      告請求退休金等，並無理由：
 （1）原告丙○○係依據勞工保險條例第12、19、58、58-1條等
      規定請求勞保局核發老年年金給付，該部分有勞工保險局
      核定通知書可稽，而非退休金給付。
 （2）另勞工保險條例所規範之老年給付與勞動基準法所規定雇
      主應負擔之退休金，為不同之立法，其立法精神與適用範
      圍不同，計算標準亦不同，且不因已請領老年給付而當然
      視為退休，因此老年給付並非退休金之一部份，被告自無
      主張應給付之退休金要扣除老年年金給付之理。
二、被告方面：
    緣被告公司為管理方便，乃成立己○公司，並依工作性質將
    部分員工納入己○公司管理，對於員工之年資、薪資及勞健
    保的權益，均不受影響，然原告等人卻未遵循公司內部的申
    訴體制，直接向嘉義縣政府社會局申請勞資爭議協調，98年
    8 月15日上午，被告公司乃向原告等人詢問，孰料，原告等
    人卻立即以極不友善之語氣向被告公司興師問罪，並與被告
    公司人員發生口角，隨即負氣離開公司。然而，原告等人雖
    與被告公司人員發生口角衝突，但當時被告公司為顧及員工
    生計，並未對原告等人為解僱之意思表示。98年8 月17日於
    嘉義縣政府進行勞資協調時，原告等人仍以不善之語氣與被
    告公司人員交談，被告眼見無法協調，只好提前離席。原告
    等人並於98年8月17日以存證信函向被告請求資遣或退休。
（一）關於原告丙○○部分：
  １、原告丙○○主張自85年4 月15日受僱於被告，並以此計算
      其工作年資，主張已工作10年以上，年滿60歲，依勞基法
      計算應有27個基數，平均薪資為3 萬元，故請求退休金81
      萬元。然被告公司於92年10月成立，否認原告丙○○自85
      年4 月15日起即受僱於被告公司，原告丙○○主張此部分
      對己有利之事實，自應對該事實負舉證責任。
  ２、原告丙○○於起訴狀稱被告要求簽立轉至己○公司之同意
      書，並由其子女擔任保證人，如果不簽，則做到6 月底等
      語，其所述與事實不符，事實上，原告丙○○在98年7 月
      轉至己○公司之前，均以餐飲工會之名義投保勞、健保，
      被告屢次勸導原告丙○○均依然故我，仍堅持以餐飲工會
      名義投保勞健保，被告為免遭勞健保局處罰，乃要求原告
      丙○○及其子女簽立切結書，以免日後衍生爭議。
  ３、原告丙○○已於98年6 月份向勞保局辦理退休，目前每月
      可領得2 萬餘元之退休金，此部分懇請鈞院向勞保局函詢
      原告丙○○之勞保投保資料，以及原告丙○○辦理退休、
      領取退休金之明細，以便被告進行答辯。
  ４、原告丙○○尚未舉證證明其在被告公司工作期間未於特別
      休假日休假係可歸責於雇主即被告之原因，從而，原告丙○○主張被告應給付其71日之特別休假之加倍工資，顯屬
      無據。
  ５、94年實施勞退新制後，因公司營運成本增加，且面臨經濟
      不景氣之衝擊，被告公司原擬調降員工薪資以度過難關，
      經協商後，員工要求維持薪資不變，勞健保及提撥勞退金
      則由薪資中扣除。原告丙○○既已同意由薪資中扣除被告
      提繳之勞退金，自不得復向被告請求。
（二）關於原告乙○○部分：
  １、被告公司於92年成立，原告乙○○卻主張於84年8月11 日
      即受雇於被告，被告否認之，此部分應請原告乙○○舉證
      。
  ２、98年8 月15日原告乙○○與公司管理人員發生口角後，即
      擅自離職至今，當時被告公司為考量員工生計，並未主動
      為解僱之意思表示，原告乙○○主張被告有違法解僱致有
      損原告乙○○權益之虞，依勞動基準法第14條第6 款之規
      定不經預告終止勞動契約，並請求資遣費，自應就被告有
      「違反勞動契約或勞工法令」之事實負舉證責任。
  ３、其次，原告乙○○為被告公司司機，其底薪僅為1 萬餘元
      ，其大部分之薪資均按其運輸之車次計酬，原告乙○○以
      總年度之薪資作為提撥勞退基金之計算標準，似屬誤會，
      應以請求例假加班薪資之當月日薪作為計算基礎，且因其
      為論件計酬，故不應再主張例假日及特別休假獎金。
  ４、據被告公司所知，原告乙○○是因為有加入農保（月繳78
      元即可享有喪葬、殘障及生育給付，將來每月還可請領6,
      000元老農津貼），故被告公司無法再重複為原告乙○○
      投保，而非被告公司刻意未替原告乙○○提繳勞退基金，
      況且原告乙○○因尚未達到退休年齡，就不能請求個人帳
      戶內之退休金，故94年7月1日至97年12月31日此部分之請
      求無理由。
  ５、至於短發薪資部分，此為原告乙○○同意扣除，自不得再
      向被告請求。
（三）原告丙○○、乙○○自98年8 月15日起即無故曠職至今已
      逾3 個月，且「曠職」之狀態仍繼續中，爰依勞動基準法
      第12條第4款、第6款之規定，以本答辯狀之繕本送達原告
      丙○○及乙○○之日起，正式對原告丙○○及乙○○為解
      僱之意思表示。並聲明：原告之訴駁回；如受不利判決，
      被告願供擔保，請准宣告免假執行；訴訟費用由原告負擔
      。
三、本院之判斷：
    原告丙○○主張自85年4 月15日起受僱於訴外人戊○○，當
    時戊○○係向臺灣煤氣公司承租場所經營瓦斯業務，直至92
    年間被告公司成立後，原告丙○○受戊○○留用繼續在被告
    公司任職，迄至98年8 月17日兩造出席勞資爭議協調會時，
    原告丙○○已工作10年以上，且年滿60歲，原告丙○○遂於
    勞資爭議協調會當日表示自請退休，並於同日寄發存證信函
    給被告表明退休之意等事實，業據其提出嘉義縣政府勞資爭
    議協調會議紀錄、存證信函、所得扣繳暨免扣繳憑單、嘉義
    縣政府社會局函、薪資單等影本及嘉義縣政府勞資協調會之
    錄音暨錄音譯文等為憑；原告乙○○主張自84年4 月18日起
    受僱於戊○○擔任貨車司機，直至92年間被告公司成立後，
    原告乙○○受戊○○留用繼續在被告公司擔任貨車司機，其
    後於98年8 月17日兩造出席勞資爭議協調會時，被告表示欲
    解僱原告乙○○，原告乙○○認為其遭非法解僱，乃於同日
    勞資爭議協調會中表示終止兩造勞動契約，並寄發存證信函
    請求資遣費、未休特別休假及例假薪資等事實，亦據其提出
    嘉義縣政府勞資爭議協調會議紀錄、存證信函、嘉義縣政府
    社會局函所得扣繳暨免扣繳憑單、薪資袋、薪資表、勞工退
    休金制度選擇意願徵詢表等影本及嘉義縣政府勞資協調會之
    錄音暨錄音譯文為憑，且均為被告所不爭執，是此部分事實
    堪信為真。至於原告丙○○及乙○○另主張其雇主戊○○為
    被告公司名義負責人甲○○○之夫，且為被告公司之實際負
    責人，故渠等受僱於戊○○及被告公司期間之年資，應合併
    計算，則為被告所否認，並辯以：被告公司才是原告丙○○
    及乙○○之雇主，戊○○與被告人格不同，不能說戊○○是
    雇主，故原告丙○○及乙○○工作年資不能併計等語。準此
    ，本件雙方所爭執者厥為：（一）戊○○是否為被告公司實
    際負責人或足以代表被告公司之人？ (二）原告丙○○及乙○○受僱於戊○○期間與任職被告公司期間之工作年資得否
    合併計算？（三）原告丙○○及乙○○與被告之勞動契約是
    否已於98年8 月17日合法終止？（四）若兩造勞動契約業已
    終止，原告丙○○及乙○○各得向被告請求若干退休金、資
    遣費、未休特別休假薪資、未休例假薪資或短發薪資？茲一
    一析述如下：
（一）戊○○是否為被告公司實際負責人或足以代表被告公司之
      人？
  １、查證人即被告公司總經理壬○○於本院審理中證稱：「被
      告法定代理人是甲○○○，但實際上經營都交給戊○○」
      、「戊○○有對外代表公司的權限，對內也有任免公司員
      工的權限」等語（詳本院99年2月4日言詞辯論筆錄），由
      證人上開證述以觀，已堪認戊○○應為被告公司實際經營
      者，亦為該公司實際負責人無訛；另佐以原告丙○○及乙○○於98年8 月17日向嘉義縣政府聲請勞資爭議協調時，
      被告公司亦係由戊○○代表出席，且當時資方代表亦自稱
      戊○○為被告公司實際負責人，並表明92年被告公司成立
      之前，戊○○即僱用原告丙○○及乙○○在向他人承租場
      地工作等情，亦有嘉義縣政府勞資爭議第1 次協調會議紀
      錄影本及錄音譯文各1 份可參，均足見戊○○確為足以代
      表被告公司之實際負責人無訛。
  ２、再按勞動基準法所稱之雇主，依該法第2 條之立法定義為
      ：「雇主：謂僱用勞工之事業主、事業經營之負責人或代
      表事業主處理有關勞工事務之人」，由是以觀，勞動基準
      法上所稱之雇主，除與勞工簽訂勞動契約之事業主外，尚
      包括事業經營之負責人及代表事業主處理有關勞工事務之
      人甚明，從而被告公司於92年間成立後，除被告本身為原
      告丙○○及乙○○之雇主外，訴外人戊○○既為被告公司
      之實際負責人，且有任免該公司員工之權限，自亦屬勞動
      基準法所稱之雇主，是被告辯稱該公司成立後，原告丙○○及乙○○之雇主即為被告公司，與戊○○無關云云，要
      屬卸責之詞，無足採信。
（二）原告丙○○及乙○○受僱於訴外人戊○○期間與任職被告
      公司期間之工作年資得否合併計算？
  １、按民法上所謂意思表示，係指表意人將企圖發生一定私法
      效果之意思，表示於外部之行為而言。又依民法第153 條
      規定觀之，意思表示之方式，有明示與默示之分，前者乃
      表意人將其所欲發生之效果意思表示於外，例如買受人向
      出賣人表示願以若干價格購買何物是；後者則由表意人之
      某項舉動或其他情事間接推知其企圖發生何私法效果之意
      思所在，例如進入餐廳坐於餐桌旁之坐椅要求服務生提供
      菜單目錄，有默示用餐之意是；又按契約因當事人互相表
      示意思一致者無論其為明示或默示，即為成立，而所謂默
      示之意思表示，係指表意人之舉動或其他情事，足以間接
      推知其效果意思者而言，最高法院95年度台上字第151 號
      判決、86年度台上字第442號判決足資參照。
  ２、查原告丙○○及乙○○主張於被告公司92年成立之前，戊○○即僱用渠等在向他人承租場地經營瓦斯業務乙情，有
      嘉義縣政府勞資爭議第1次協調會議紀錄影本及錄音譯文1
      份在卷可參，堪信為真實。又證人壬○○於本院審理中亦
      證稱：「（當時癸○路液化石油場有無僱用原告等？）原
      告丙○○及乙○○我有聽說他們先前在他們的公司」等語
      （同上言詞辯論筆錄），亦足佐證原告2 人上開主張為真
      正。準此，於被告公司成立之前，原告丙○○及乙○○既
      已受戊○○僱用從事工作，嗣於92年間被告公司成立後，
      戊○○仍為被告公司之實際負責人，且有任免該公司員工
      之權限，均已如前述，則戊○○於被告公司成立後，代表
      被告公司繼續留用原告2 人在該公司任職，並從事與先前
      相同之工作，由此等顯現於外之客觀事實與舉動，本院認
      兩造間就此工作之調動，應有由被告公司概括承認原告丙○○及乙○○先前受僱舊雇主戊○○期間之工作年資之默
      視合意甚明，而兩造此等合意非但符合勞動基準法第20條
      及第57條併計工作年資之規範意旨，且無違任何強制規定
      ，應認兩造間此等默示合意合法有效，從而本件原告丙○○及乙○○主張其受僱戊○○期間及經被告公司留用繼續
      工作期間之年資，應予合併計算乙情，堪值採信。
（三）原告丙○○及乙○○與被告之勞動契約是否已於98年8月
      17日終止？
  １、原告丙○○部分：
      原告丙○○受僱戊○○期間及經被告公司留用繼續工作期
      間之年資，應予合併計算乙節，既已如前述，而原告丙○○又為35年11月7日生，亦有勞工保險局核定通知書影本1
      件在卷可參，是其從85年4 月15日受僱於戊○○時起，迄
      至98年8月17 日向被告表示自請退休時止，原告丙○○已
      連續工作滿10年，且年滿60歲以上，業已符合勞動基準法
      第53條勞工自請退休之條件，從而原告丙○○於98年8 月
      17日勞資爭議協調會當面向被告公司實際責負人戊○○表
      明自請退休，並於同日寄發存證信函給被告表示自請退休
      ，應生合法終止勞動契約之效力，並得依法向被告請求給
      付退休金。
  ２、原告乙○○部分：
      按雇主違反勞動契約或勞工法令，致有損害勞工權益之虞
      者，勞工得不經預告終止契約，勞動基準法第14條第1 項
      第6款定有明文。查被告公司之實際負責人戊○○於98年8
      月17日勞資爭議協調會當場表明98年8 月15日因收到勞資
      爭議協調會之公文，故將原告乙○○免職，此有嘉義縣政
      府勞資爭議第1次協調會議紀錄影本及錄音譯文各1份，惟
      被告於98年11月24日書狀中卻表示：98年8 月15日原告與
      公司管理人員發生口角後，即擅自離職至今，被告公司為
      考量員工生計，並未主動為解僱之意思表示，惟原告自98
      年8月15日起即無故曠職至今已逾3個月，爰以本答辯狀繕
      本送達原告之日起正式為解僱之意思表示云云，由是以觀
      ，顯見被告亦自認該公司實際負責人戊○○於98年8 月15
      日及98年8 月17日勞資爭議協調會時，對原告乙○○解僱
      之意思表示，並無勞動基準法第11條或第12條所定之終止
      勞動契約事由，是其解僱之意思表示乃屬無效，始再於98
      年11月24日另以答辯狀重新為解僱之意思表示，從而，被
      告公司實際負責人戊○○既於98年8 月15日及同年月17日
      二度無合法原因逕表明解僱原告乙○○，自屬違反勞工法
      令及勞動契約而損害原告乙○○之權益，是原告乙○○依
      勞動基準法第14條第1項第6款之規定，先於98年8 月17日
      勞資爭議協調會時當面向代表被告公司之戊○○表示終止
      勞動契約，再寄發存證信函重申98年8 月17日終止雙方勞
      動契約之意，自亦屬合法有效，並得依法向被告請求給付
      資遣費。
（四）若兩造勞動契約業已終止，原告丙○○及乙○○各得向被
      告請求若干退休金、資遣費、未休特別休假薪資、未休例
      假薪資或短發薪資？
      按勞工退休金之給與標準，其工作年資，每滿1年給與2個
      基數，但超過15年之工作年資，每滿1年給與1個基數，最
      高總數以45個基數為限，未滿半年者以半年計，滿半年者
      以1年計；又在同一雇主之事業單位繼續工作，每滿1年發
      給相當於1 個月平均工資之資遣費，依前款計算之剩餘月
      數，或工作未滿1 年者，以比例計給之，未滿1個月者以1
      個月計，勞動基準法第55條第1項第1款及第17條分別定有
      明文。再者，平均工資係指計算事由發生之當日前6 個月
      內所得工資總額除以該期間之總日數所得之金額，勞動基
      準法第2條第4款亦有明定。末按雇主經徵得勞工同意於休
      假日工作者，工資應加倍發給，勞動基準法第39條同定有
      明文。經查：
  １、原告丙○○部分
 （1）退休金810,000元部分：
      原告丙○○退休前6 個月平均薪資為30,000元，此有薪資
      表及出勤日數表在卷可憑，且為被告所不爭執（詳本院99
      年3月18日言詞辯論筆錄），又原告丙○○自85年4月15日
      受僱於被告公司實際負責人戊○○時起，至98年8 月17日
      向被告自請退休時止，其前後工作年資應合併計算，已如
      前述，是原告丙○○主張其工作年資合併為13年4 個月，
      依勞動基準法第55條第1項第1款規定應有27個基數，乘以
      每月30,000元平均薪資，其得向被告請求之退休金合計為
      81萬元部分（計算式：【13×2＋1】×30,000＝810,000
      ），為有理由，應予准許。
 （2）未休特別休假及例假之薪資部分：
    未休特別休假薪資71,000元部分：
      按勞工應休之特別休假日於年度終結時，如有未休完日數
      ，如係可歸責於雇主之原因，雇主應發給未休完日數之工
      資，此有行政院勞工委員會79年9 月15日79台勞動二字第
      21827號函釋、同會82年8 月27日82台勞動二字第44064號
      函釋及同會89年9月14日89台勞動二字第44064號函示見解
      可參。查被告就原告丙○○主張其從退休時起往前回溯5
      年內共有71日特別休假未休部分，並不爭執，惟辯稱：原
      告丙○○並未舉證證明係因可歸責於被告之原因而未休特
      別休假，不得向被告請求此部分薪資云云，惟由卷附被告
      公司員工乙○○及丁○○之薪資表以觀，倘被告公司員工
      每月出勤日數低於28日者，即會由被告以請假及扣薪方式
      處理，且其等薪資表內完全無特別休假之記載，足見原告
      丙○○主張被告公司並無特別休假制度，故員工無法請特
      別休假等語，已非無稽。況證人壬○○於本院審理中亦證
      稱：「原則上我們只有休兩天，但是我們事前都有與員工
      協商過」、「（被告公司有無給員工特別休假？）有的，
      員工自己可以排特休」、「（你們有無告知員工他們當年
      度總共有多少天的特休假？）無」等語（詳本院99年2月4
      日言詞辯論筆錄），由此觀之，證人壬○○就被告公司有
      無特別休假制度，雖為有利被告之證述，然由其證稱被告
      公司原則上僅有例假2 天以觀，正與上述被告公司員工丙○○及丁○○之薪資表記載相符，反足認被告公司員工每
      月請假超過2 日以上者，確遭被告公司以請假扣薪方式處
      理，堪信被告公司應未有特別休假制度甚明；其次，證人
      壬○○既證述被告公司並未告知員工當年度共有多少天特
      別休假，且薪資表亦無此記載，再參以本件兩造就工作年
      資是否合併計算亦存在如上爭議，則員工既不知其當年度
      共有多少天特別休假，又如何向被告要求特別休假？綜上
      各情，本院認原告丙○○主張被告公司未有勞工特別休假
      制度，係屬可歸責於被告之原因乙情，應堪採信，反之，
      證人壬○○之證述顯有迴護被告之虞，尚無足採。準此，
      原告丙○○主張其從退休時起往前回溯5 年內，共有71日
      特別休假未休，而被告對此未休特別休假之薪資計算基礎
      應為每月30,000元乙節亦不爭執（詳本院99年3 月18日言
      詞辯論筆錄），則原告丙○○平均薪資應為每日1,000 元
      ，故其主張被告應給付其71日未休特別休假之薪資合計71
      ,000 元，亦有理由，應予准許。
    未休例假之薪資116,000元：
      證人壬○○於本院審理中證稱：「原則上我們只有休兩天
      ，但是我們事前都有與員工協商過」等語，已如前述，則
      被告公司每月只給原告丙○○2 天例假休息部分，縱有經
      被告公司員工之同意，然依勞動基準法第39條之規定，仍
      應給予勞工於休假日工作之加倍薪資，從而原告丙○○主
      張自其退休時起往前回溯5年內，被告每月均短少給予2天
      例假，合計短少116 日例假，而原告丙○○之平均薪資為
      每日1,000 元，亦有如前述，則原告丙○○主張被告應給
      付其短少116日例假之薪資合計116,000元，亦應准許。
  (3）短發薪資2,909元部分：
      查98年7、8月，被告分別自原告丙○○薪資中扣除 1,818
      元、1,091元，合計2,909元部分，被告於99年3 月18日言
      詞辯論時已表明不爭執此部分事實，是原告丙○○此部分
      請求亦應准許。
  (4）綜上所述，原告丙○○得向被告請求之退休金、未休特別
      休假薪資、未休例假薪資及短發薪資合計共999,909元。
  ２、原告乙○○部分：
 （1）資遣費481,533元部分：
    原告乙○○自84年4月18日受僱於戊○○時起，至98年8月
      月17日向被告表示終止勞動契約時止，其前後工作年資應
      合併計算乙節，已如前述，則原告乙○○自84年4 月18日
      起至選擇勞工退休新制即94年6 月30日止，保留年資共10
      年2個月；另原告乙○○自94年7月選擇勞工退休新制後，
      至98年8月終止勞動契約止，年資應為4年1個月。
    就原告乙○○終止雙方勞動契約前6 個月之平均薪資部分
      ，原告主張為39,443元，並有薪資表在卷為憑，且為被告
      所不爭執（詳本院99年3 月18日言詞辯論筆錄），亦堪信
      為真實。準此，原告乙○○於選擇勞工退休新制前所保留
      年資10年又2個月部分，依勞動基準法第17 條之規定，原
      告乙○○得向被告請求相當於10又1/6 個月平均工資之資
      遣費，此部分資遣費合計為401,004元（計算式為：10×3
      9,443＋39,443×1/6＝401,004 ，元以下四捨五入）；另
      原告乙○○於94年7月選擇勞工退休新制，至98年8月兩造
      終止勞動契約為止，年資為4年1個月，依勞工退休金條例
      第12條規定之資遣費標準，勞工每工作滿1 年發給2分之1
      個月平均工資，未滿1 年者按比例計給，則原告乙○○得
      向被告請求相當於2又1/24 個月平均工資之資遣費，此部
      分資遣費合計為80,529元（計算式為：2×39,443＋1/24
      ×39,443＝80,529，元以下四捨五入），以上總計原告乙○○得請求之資遣費為481,533元。
 （1）未休特別休假及例假之薪資合計共110,016元：
      被告雖主張原告乙○○之薪資是論件計酬發給，即以原告
      乙○○出車趟次來計算薪水，故不得再主張發給未休特別
      休假及例假之薪資云云，惟觀諸卷附原告乙○○之薪資表
      ，其每月均領有本薪，至於出車之次數，僅係計算原告乙○○職務加給薪資之依據，且倘原告乙○○每月請假超過
      2 日以上，亦會遭被告以請假為由扣薪，故其薪資顯非以
      論件計酬為計算基礎甚明，是被告執此抗辯原告乙○○之
      薪資為論件計酬，不得請求未休特別休假及例假之薪資云
      云，委無足採。從而，原告乙○○得向被告請求之未休特
      別休假及例假之薪資數額，列計如下：
    未休特別休假薪資44,928元部分：
      按勞工應休之特別休假日於年度終結時，如有未休完日數
      ，如係可歸責於雇主之原因，雇主應發給未休完日數之工
      資，此有行政院勞工委員會前揭函釋見解可參。查本件被
      告公司因無特別休假制度，致未給予含原告乙○○在內之
      公司員工特別休假，屬可歸責於被告之原因各節，業如前
      述，準此，原告乙○○主張從兩造終止勞動契約時起往前
      回溯5 年內，其共有78日天特別休假因可歸責於被告之原
      因未休，並願依勞保局所公告勞工每月最低薪資17,280元
      為計算基礎，換算每日薪資為576 元，總計向被告請求未
      休特別休假78日薪資共計44,928元，為有理由，應予准許
      。
    未休例假之薪資65,088元：
      又被告公司每月只給含原告乙○○在內員工2 天例假休息
      部分，亦如前述，則依勞動基準法第39條之規定，此部分
      每月短少2 日例假，仍應由被告發給原告乙○○於休假日
      工作之加倍薪資，從而原告乙○○主張從兩造終止勞動契
      約時起往前回溯5年內，被告每月均短少給予2天例假，合
      計短少113 日例假，而原告乙○○主張願依勞工每月最低
      薪資17,280元為計算基礎，換算每日薪資為576 元，總計
      向被告請求給付短少113日例假之薪資合計65,088 元，為
      有理由，亦應准許。
 （3）短發薪資10,236元部分：
      98年1月起至98年8月止被告自原告乙○○薪資中扣除原應
      由被告自行提撥之勞工退休金共計10,236元部分，被告於
      99年3 月18日言詞辯論時已表明不爭執此部分事實，是原
      告乙○○此部分請求亦應准許。
 （4）至於原告乙○○主張自其選擇勞工退休新制即94年7月1日
      起，至97年12月31日止，被告均未替原告乙○○提繳勞工
      退休金總計70,611元部分，本院審酌因勞工退休金條例所
      定雇主應提繳之退休金，必須存放於勞工個人之退休金專
      戶，由受委託機構統一管理運用，至勞工合於請領退休金
      要件時，始得依勞工退休金條例請領退休金，然而本件原
      告乙○○尚未符合退休之條件，並不得請領退休金，自亦
      不得請求被告於其退休前給付應提繳之退休金甚明。另原
      告乙○○雖引勞工退休金條例第31條為據請求，惟其顯忽
      略該條例第23條及第24條同時明定勞工須符合退休條件始
      得請領退休金之規定，是其此部分主張並無足採，應予駁
      回。
 （5）綜上所述，原告乙○○得向被告請求之資遣費、未休特別
      休假薪資、未休例假薪資及短發薪資合計共601,785元。
四、從而，原告丙○○本於發給退休金、未休特別休假及例假工
    資補償及補發短發薪資等請求權，請求被告給付999,909 元
    ，及原告乙○○本於發給資遣費、未休特別休假及例假工資
    補償及補發短發薪資等請求權，請求被告給付601,785 元，
    暨均自起訴狀繕本送達之翌日即98年10月27日起至清償日止
    ，按年息百分之5 計算之利息，洵屬正當，應予准許。又原
    告乙○○逾此部分之請求為無理由，應予駁回。兩造分別陳
    明願供擔保聲請宣告假執行及免為假執行，就原告丙○○及
    乙○○勝訴部分，均無不合，爰分別併酌定相當擔保金額准
    許之；至原告乙○○敗訴部分，其假執行之聲請已失所附麗
    ，應併予駁回。
五、本件待證事實已臻明瞭，兩造其餘攻擊防禦方法及舉證，經
    本院斟酌後，認對判決之結果不生影響，爰不一一詳為審酌
    ，併此敘明。
六、本件原告丙○○及乙○○起訴時原聲明請求被告應分別給付
    1,186,909元及1,062,609元，嗣經核算後，又分別將請求金
    額減縮為999,909元及672,396元。而本院雖判准原告丙○○
    減縮後訴之聲明全部請求，及判准被告應給付原告乙○○60
    1,785元，惟原告2人逾此範圍之減縮前訴之聲明之請求，因
    非原告丙○○及乙○○為伸張或防衛權利所必要，應責令原
    告丙○○及乙○○亦負擔部分裁判費用，爰判決如主文第2
    項所示。
七、據上論結，原告丙○○之訴為有理由，原告乙○○之訴為一
    部有理由、一部無理由，依民事訴訟法第78條、第79條、第
    81條第1款、第390條第2項、392條第2項、第3項，判決如主
    文。
中    華    民    國    99    年    4     月     1    日
                  民一庭法  官  周俞宏
以上正本係照原本作成
如對本判決上訴須於判決送達後20日內向本院提出上訴狀
中    華    民    國    99    年    4     月     1    日
                            書記官  劉怡欣


司法院資訊處製作；財團法人民間司法改革基金會備份。
